【裁判字號】    99,上,276
【裁判日期】    990817
【裁判案由】    侵權行為損害賠償
【裁判全文】
臺灣高等法院民事判決                   99年度上字第276號
上  訴  人  甲○○
被 上訴 人  乙○○
訴訟代理人  鄭勵堅律師
複 代理 人  林瑩姮律師
            蔡采薇律師
訴訟代理人  李佳玲律師
上列當事人間請求侵權行為損害賠償事件，上訴人對於中華民國
99年1月15日臺灣新竹地方法院96年度重訴字第41號第一審判決
提起上訴，經本院於99年6月22日言詞辯論終結，判決如下：
    主      文
上訴駁回。
第二審訴訟費用由上訴人負擔。
    事實及理由
一、本件上訴人聲明求為判決：(一)原判決廢棄。(二)被上訴人在第
    一審之訴駁回。
    被上訴人聲明求為判決：上訴駁回。
二、被上訴人起訴主張：伊為中國國民黨（下稱國民黨）提名第
    15屆新竹縣長候選人，上訴人則為民主進步黨（下稱民進黨
    ）提名同屆新竹縣長候選人。詎上訴人意圖使伊不當選，先
    於民國（下同）94年10月16日上午10時許，在新竹縣竹北市
    ○○○路與博愛街口競選總部，利用競選總部成立大會之公
    共場所發表公開演講，公然宣稱：「過去很多人說我（指上
    訴人）為什麼落選，包含對方（指伊）用金錢買票，用各種
    惡毒的手段抹黑，每天跪下來發誓說只做一任，4年後要輪
    給邱鏡淳，邱等了4年沒等到。1張看板說『您吃飽了嗎』，
    問他吃飽了嗎？吃得肥古古還要吃」、「臺灣大學、科技大
    學、交通大學要來，至今靜靜，臺大教授向我（指上訴人）
    說，你那個人（指被上訴人）沒有關心學校如何來、來做什
    麼，只向他說：『你要建校，我來介紹一個營造廠承包工程
    好不好』，每天要謀錢，他說和和氣氣拼經濟（乃伊競選口
    號），都拼到自己的口袋裡」（暗指伊貪污）、「不應該統
    包的也拿去統包，連教室的興建，多少坪、一坪多少錢這麼
    簡單的問題，完全不符合異質工程所謂最有利標，這樣也拿
    去統包，這不是拿回扣是拿什麼？」；又於94年12月1日上
    午10時許，在其上開競選總部召開記者會，公然宣稱：「…
    很鄭重跟各位報告，國民黨在臺北發佈新聞，說甲○○進出
    澳門可能涉及什麼洗錢跟利益輸送，其中這個洗錢好像講對
    了一部分，但是不是甲○○洗錢，甲○○不可能去洗錢，而
    是去查洗錢，查誰洗錢呢，就是查乙○○洗錢」云云。上訴
    人故意散布或傳播上開不實事項，不法侵害伊名譽等情，爰
    依民法第184條第1項前段、第195條第1項之規定，求為命上
    訴人給付新臺幣（下同）1,000萬元並加付法定遲延利息，
    及將如原判決附件一所示內容之「道歉啟事」，以長35.5公
    分、寬26公分之篇幅，標楷體40號字體之大小，刊登於中國
    時報、聯合報及自由時報之地方版頭版各1天之判決（原審
    判命上訴人給付80萬元本息及將如原判決附件二所示內容之
    「道歉啟事」，以長35.5公分、寬26公分之篇幅，標楷體40
    號字體之大小，刊登於中國時報、聯合報及自由時報之地方
    版頭版各1天；而駁回被上訴人其餘之訴。上訴人就其敗訴
    部分聲明不服；而被上訴人就其敗訴部分，未據聲明不服）
    。
    上訴人則以：伊雖有在演講及召開記者會時，講述上開內容
    ，但伊所稱「包含對方用金錢買票」之「對方」，係指被上
    訴人陣營的人員，並非指被上訴人自己，而被上訴人之胞弟
    及樁腳因買票賄選遭查獲，亦屬事實；而伊指稱「臺灣大學
    、科技大學、交通大學要來，至今靜靜」，也是事實；至被
    上訴人是否有「謀錢」、「拼到自己口袋裡」，只要清查被
    上訴人夫妻及其子女財產歸戶資料，即可證明被上訴人家中
    財產較諸未當縣長前增長情形如何？倘被上訴人未能合理交
    代財產來源，則伊稱被上訴人當縣長有謀錢、拼到自己口袋
    裡，即非空穴來風；又伊稱「查乙○○洗錢」，並非肯定語
    句，自未妨害被上訴人名譽；又本件全係因選舉而涉訟，出
    發點皆為公益，並非私利，被上訴人及其配偶、子女財力豐
    厚，而伊則無甚財產，倘認伊應賠償被上訴人慰藉金，亦請
    酌量至最低金額云云，資為抗辯。
三、經查被上訴人主張伊為國民黨提名第15屆新竹縣長候選人，
    上訴人則為民進黨提名同屆新竹縣長候選人；上訴人先後於
    94年10月16日上午10時許、94年12月1日上午10時許，在其
    新竹縣竹北市○○○路與博愛街口競選總部發表公開演講及
    召開記者會，公然為上開內容之指摘及傳述之事實，為上訴
    人所不爭執（見原審重訴字卷97頁），自堪信為真實。
四、按因故意或過失，不法侵害他人之權利者，負損害賠償責任
    ，民法第184條第1項前段定有明文。又發表言論與陳述事實
    不同，意見為主觀之價值判斷，無所謂真實與否，在民主多
    元社會，各種價值判斷均應容許，而受言論自由之保障，僅
    能藉由言論之自由市場機制，使真理愈辯愈明而達到去蕪存
    菁之效果。因此，對於可受公評之事，縱加以不留餘地或尖
    酸刻薄之評論，亦受憲法之保障，蓋維護言論自由即所以促
    進政治民主與社會之健全發展，與個人名譽可能遭受之損失
    兩相權衡，顯有較高之價值。惟事實陳述本身涉及真實與否
    ，雖其與言論表達在概念上偶有流動，有時難期涇渭分明，
    若言論係以某項事實為基礎，或發言過程中夾論夾敘，將事
    實敘述與評論混為一談，在評價言論自由與保障個人名譽權
    之考量上，仍應考慮事實之真偽。倘行為人所述事實足以貶
    損他人之社會評價而侵害他人名譽，而行為人未能證明所陳
    述事實為真，構成故意或過失侵害他人之名譽，仍應負侵權
    行為損害賠償責任（最高法院96年度台上字第855號判決參
    照）。經查：
    (一)兩造均為臺灣省新竹縣第15屆縣長候選人，二人分別代表
      所屬政黨競選新竹縣長職務，上訴人於上揭時、地之公開
      演講中指稱：「過去很多人說我為什麼落選，包含對方用
      金錢買票…」，顯係指其競爭對手之被上訴人有買票之行
      為。是上訴人抗辯伊係指被上訴人陣營之人員買票賄選，
      並非指被上訴人而言云云，殊不足取。
    (二)上訴人所為上開傳播內容，已具體指摘被上訴人在新竹縣
      第14屆縣長選舉時賄選買票，自屬事實之陳述，而非單純
      之意見表達。上開指述足以使被上訴人在社會上之評價受
      到貶損，而上訴人復不能證明其所陳述之事實為真，或依
      何證據資料，有相當理由確信其為真實，自係故意不法侵
      害被上訴人名譽。雖證人萬榮河在原審法院94年度自字第
      15號上訴人違反選舉罷免法案件審理中證稱：「我認為國
      民黨選舉一向選舉都是靠買票當選，請被告（指上訴人）
      要注意…」、「我以前擔任國民黨省黨部訓練委員，我會
      幫新黨員入黨上課，對國民黨運作內容瞭解，我與自訴人
      （指被上訴人）79年競選新竹縣正副議長，我與自訴人不
      同組，當時國民黨新竹縣黨部主任委員于宗海，我去請教
      他，我與乙○○是國民黨黨員，你要提名何人，他以手勢
      比圈圈表示錢的意思，就是說比何人錢多，因為自訴人給
      每一個縣議員100萬元，後來我一票向每個縣議員發230萬
      元，就是向他們買票，一票買230萬元…」云云（見該刑
      案卷宗280頁）；而證人黃政枝亦在該刑事案件審理中證
      稱：「（94年甲○○參選縣長，我）有（幫忙甲○○競選
      ）」、「被告（指甲○○）要參與選舉之前，但實際時間
      忘記了，我有跟被告提過這件事情，告訴他這次最好不要
      選，因為選了要花錢又不是現任，民間閒談說沒有買票不
      會當選，…因為被告上次失敗坊間有傳說人家有買票才會
      當選，所以我才勸他不要選比較好」、「（法官問：針對
      所謂坊間有傳說人家有買票才會當選，你根據聽來轉述給
      被告聽作為勸他不要參選理由？答：）是的」、「（法官
      問：你有無在這次談話當中告訴他所謂的人家有買票的人
      家是指何人？答：）當時只有兩個人競選，當然指被告以
      外的對方」云云（見上開刑案卷宗371、372頁）。然查，
      姑不論證人萬榮河、黃政枝所為上開證述是否屬實，惟依
      證人萬榮河所證述，亦僅述及被上訴人於79年間競選新竹
      縣議會議長時涉嫌向縣議員賄選買票；及國民黨黨員要參
      選公職沒有賄選買票要當選比較困難云云，尚與被上訴人
      有無在新竹縣第14屆縣長選舉時賄選買票之事實無涉；而
      證人黃政枝亦僅證稱坊間傳聞被上訴人有在新竹縣第14屆
      縣長選舉時賄選買票，並曾將此傳聞轉告上訴人云云，惟
      究難憑此遽認上訴人已具有相當理由確信該傳聞為真實，
      乃上訴人未經相當查證，即公然轉述該虛偽之事實，仍構
      成故意不法侵害被上訴人名譽，應負損害賠償責任。
    (三)上訴人於上開公開演講中宣稱：「臺灣大學、科技大學、
      交通大學要來，至今靜靜，臺大教授向我說，你那個人沒
      有關心學校如何來、來做什麼，只向他說：『你要建校，
      我來介紹一個營造廠承包工程好不好』，每天要謀錢，他
      說和和氣氣拚經濟，都拚到自己的口袋裡」、「不應該統
      包的也拿去統包，連教室的興建，多少坪、一坪多少錢這
      麼簡單的問題，完全不符合異質工程所謂最有利標，這樣
      也拿去統包，這不是拿回扣是拿什麼？」云云。其所稱「
      你那個人」，顯係指選舉競爭對手之被上訴人而言，已如
      上述；又其中論及「謀錢」、「拼經濟拼到自己的口袋裡
      」、「這不是拿回扣是拿什麼」云云，顯係暗指被上訴人
      貪污，應屬事實陳述而非言論表達，該項指述內容已足以
      貶損被上訴人在社會上之評價，上訴人自應證明其所述內
      容為真，或其有何相當理由確信為真實，否則，仍應負侵
      權行為損害賠償責任。雖證人梁榮茂在本院97年度上更(一)
      字第 162號上訴人違反選舉罷免法案件審理中證述：「是
      有一次被告（指上訴人）到台北來一起吃飯，吃飯時大家
      聊到，…席間有人說現在縣府團隊在包工程。意思說被告
      原先非常積極在做，現在為何停下來，有人這樣講」、「
      我沒有跟當任的縣長（指被上訴人）討論過，我只是傳聞
      聽到」云云（見該刑案卷宗87、89頁）。惟此究僅屬他人
      轉述之事實。上訴人既不能證明被上訴人確有承包縣府工
      程謀利之事實，或有何證據，足使其具有相當理由確信該
      傳聞為真，即輕率公然轉述上開傳聞，即屬故意不法侵害
      被上訴人名譽。又財產增加之原因非祇一端，尚難憑此遽
      認係貪污之不法所得。上訴人並未先就被上訴人有承包工
      程、拿回扣等相關事實予以舉證，徒以被上訴人未交代財
      產來源，抗辯伊所為上開公開言論並非空穴來風云云，自
      不足取。
    (四)上訴人於上開時、地所召開之記者會中，公然宣稱：「…
      很鄭重跟各位報告，國民黨在臺北發佈新聞，說甲○○進
      出澳門可能涉及什麼洗錢跟利益輸送，其中這個洗錢好像
      講對了一部分，但是不是甲○○洗錢，甲○○不可能去洗
      錢，而是去查洗錢，查誰洗錢呢，就是查乙○○洗錢」云
      云。乃係在指被上訴人涉及洗錢之不法行為。此亦屬事實
      陳述而非言論表達，依其內容足以貶損被上訴人在社會上
      之評價，上訴人應證明所述內容為真，或其有何相當理由
      確信為真實，否則，即屬不法侵害被上訴人名譽。雖證人
      陳文宏在本院97年度上更(一)字第162號上訴人違反選舉罷
      免法案件審理中證述：「我記得有一個傳真，內容大概是
      說乙○○的哥哥鄭萬德在大陸中山有飯店、洗錢之類的，
      內容我記不起來，是簡體字傳真，說有一些話要跟林主席
      （指上訴人）說」、「後來林主席有說對方要求跟他見面
      ，要求他一個人去，我們怕他有危險，怕被設計，我跟葉
      宣漢跟他一起去，隔天就回來了」、「我們一起去，到飯
      店我跟葉先生住一個房間，林主席住一個房間，林主席打
      電話告訴我們，他跟對方約在樓下咖啡廳，我跟葉先生先
      下去，我們沒有跟甲○○坐同桌一起聽」（見上開刑案卷
      宗174頁）；而上訴人亦在本院96年度上字第868號刑事案
      件中提出傳真信函內載：「…目前他們已經開始招待樁腳
      來大陸吃喝嫖賭全包，鄭萬德、鄭永堂和徐主委，還有一
      位幫他洗錢的徐董，搞天線生意的，他們談事玩女人都在
      他們開的中山富都酒店…有關你要乙○○的資料以及他怎
      麼洗錢投到大陸，我們肯定會盡量搜集…」（見上開刑案
      卷宗224頁）。然經核上開信函並未署名，且未附具體事
      證，尚難據以認定被上訴人確有涉及洗錢之不法行為。雖
      上訴人抗辯：伊稱「查乙○○洗錢」，並非肯定語句，並
      未妨害被上訴人名譽云云。然上訴人經前述查證後，仍僅
      提出上開傳真信函，顯見其並未取得被上訴人洗錢之相關
      事證，乃其卻在上開記者會中公開散布上開言論，而使聽
      聞者產生被上訴人有涉及洗錢不法行為之聯想，自足以侵
      害被上訴人名譽。是上訴人所為此部分抗辯，亦不足取。
    (五)且上訴人因此所涉及違反公職人員選舉罷免法第104條之
      刑責部分，亦經刑事法院判處有期徒刑6月，褫奪公權1年
      ，減為有期徒刑3月，褫奪公權1年確定，有本院97年度上
      更(一)字第162號刑事判決足據，並經本院調取上開刑事案
      件偵審全卷（含台灣新竹地方法院檢察署94年度他字第20
      92號、95年度偵字第2312號偵查卷宗、原審法院94年度自
      字第15號刑事卷宗、本院96年度上訴字第868號刑事卷宗
      、最高法院97年度台上字第868號刑事上訴卷宗及本院97
      年度上更(一)字第162號刑事卷宗）核閱屬實。是被上訴人
      主張上訴人因故意不法侵害伊名譽，應負侵權行為損害賠
      償責任，應屬可取。
五、次按不法侵害他人之身體、健康、名譽、自由、信用、隱私
    、貞操，或不法侵害其他人格法益而情節重大者，被害人雖
    非財產上之損害，亦得請求賠償相當之金額。其名譽被侵害
    者，並得請求回復名譽之適當處分，為民法第195條第1項所
    明定。又以人格權遭遇侵害，受有精神上之痛苦，而請求慰
    藉金之賠償，其核給之標準，須斟酌雙方之身分、資力與加
    害程度及其他各種情形核定相當之數額。且所謂「相當」，
    應以實際加害情形與其名譽影響是否重大及被害人之身分、
    地位與加害人之經濟情況等關係定之（最高法院47年台上字
    第1221號判例、86年度台上字第3537號判決參照）。又民法
    第195條第1項後段所謂回復名譽之適當處分，係指該處分在
    客觀上足以回復被害人之名譽且屬必要者而言（最高法院86
    年度台上字第3706號判決參照）。經查，上訴人以被上訴人
    涉及不法之事，公然傳播，被上訴人之社會評價因而遭受貶
    損，在精神上自必感受莫大痛苦，是被上訴人依據民法第19
    5條第1項之規定，自得請求上訴人賠償相當之金額，並為回
    復名譽之適當處分。爰斟酌兩造均為政壇名人，被上訴人係
    中華大學科技管理研究所畢業，曾任新竹縣議會議長、立法
    委員、第14及15屆新竹縣縣長，現任財團法人飛鳳山關聖學
    田董事、財團法人五指山灶君堂管理委員會委員、財團法人
    文林閣管理委員會委員，98年度所得總額為138萬7,605元，
    財產總額為4,876萬6,500元（見本院卷54至57、63、64頁）
    ；而上訴人為大學肄業，曾任新竹縣縣長，台灣省主席、立
    法委員、國策顧問，目前無業，98年度所得總額為 43萬4,6
    48元、財產總額為8,940元，銀行存款約有5萬元（見本院卷
    50、51頁、75頁背面），以及上訴人前於新竹縣第13屆、第
    14屆縣長選舉中，即曾因意圖使被上訴人不當選，傳播不實
    之事，而經刑事法院判決有罪確定（有本院98年度重上更(四)
    字第56號及最高法院96年度台上字第2821號刑事判決、本院
    96年度上更(二)字第400號及最高法院97年度台上字第2552號
    刑事判決可稽─見原審重訴字卷108至115、45至60頁），乃
    上訴人竟又在本次新竹縣第15屆縣長選舉中，再次傳播上開
    不實之事，對被上訴人名譽損害甚鉅等一切情狀後，認原審
    判命上訴人賠償慰藉金80萬元，應屬相當。又上訴人在其競
    選總部之公開場所，以演講及召開記者會方式，傳播上開不
    實之事，該不實資訊散布甚為廣泛，因認原審判命上訴人以
    長35.5公分、寬26公分之篇幅，標楷體40號字體之大小，將
    如原判決附件二所示內容之「道歉啟事」，刊登於國內主要
    三大平面媒體即中國時報、聯合報及自由時報之地方版頭版
    各1天，應屬回復被上訴人名譽所必要之處分。
六、綜上所述，被上訴人本於民法第184條第1項前段、第195條
    第1項之規定，請求上訴人給付80萬元及自起訴狀繕本送達
    之翌日即95年9月13日（見原審附民字卷23頁）起，至清償
    日止，按年息5%計算之利息，及將如原判決附件二所示內容
    之「道歉啟事」，以長35.5公分、寬26公分之篇幅，標楷體
    40號字體之大小，刊登於中國時報、聯合報及自由時報之地
    方版頭版各1天之部分，自屬應予准許。從而原審就上開部
    分所為上訴人敗訴之判決，並無不合。上訴論旨仍執前詞指
    摘原判決此部分不當，求予廢棄改判，為無理由，應予駁回
    。
七、至兩造其餘之攻擊或防禦方法及未經援用之證據，經斟酌後
    ，認為均不足以影響本判決之結果，自無逐一詳予論駁之必
    要，併此敘明。
八、據上論結，本件上訴為無理由，依民事訴訟法第449條第1項
    、第78條，判決如主文。
中    華    民    國    99    年    8     月    17    日
                    民事第六庭
                        審判長法  官  林鄉誠
                              法  官  張  蘭
                              法  官  梁玉芬
正本係照原本作成。
上訴人如不服本判決，應於收受送達後20日內向本院提出上訴書
狀，其未表明上訴理由者，應於提出上訴後20日內向本院補提理
由書狀（均須按他造當事人之人數附繕本）上訴時應提出委任律
師或具有律師資格之人之委任狀；委任有律師資格者，另應附具
律師資格證書及釋明委任人與受任人有民事訴訟法第466條之1第
1項但書或第2項（詳附註）所定關係之釋明文書影本。如委任律
師提起上訴者，應一併繳納上訴審裁判費。
中    華    民    國    99    年    8     月    18    日
                              書記官  常淑慧
附註：
民事訴訟法第466條之1（第1項、第2項）：
對於第二審判決上訴，上訴人應委任律師為訴訟代理人。但上訴
人或其他法定代理人具有律師資格者，不在此限。
上訴人之配偶、三親等內之血親、二親等內之姻親，或上訴人為
法人、中央或地方機關時，其所屬專任人員具有律師資格並經法
院認為適當者，亦得為第三審訴訟代理人。

司法院資訊處製作；財團法人民間司法改革基金會備份。
